臺灣彰化地方法院民事判決　95年度訴字第570號
原　　　告　甲○○
訴訟代理人　蔡志忠律師
複代理人　　辛○○
被　　　告　己○○
被　　　告　丁○○
被　　　告　戊○
被　　　告　丙○○
被　　　告　乙○○
被　　　告　庚○
上列四人共同
訴訟代理人　劉淑華律師
上列當事人間請求分割共有物事件，本院於民國96年1月17日言
詞辯論終結，判決如下：
    主      文
兩造共有坐落彰化縣二水鄉○○段第四０九地號、地目田、面積
九二二點０四平方公尺、同段四一０地號、地目建、面積一四０
三點九七平方公尺、同段四一四地號、地目道、面積九八點五一
平方公尺及同段四二一地號、地目田、面積四三一點五一平方公
尺之土地，准予合併分割，其分割方法為如附圖一即彰化縣田中
地政事務所民國九十五年十月二十四日複丈成果圖所示即編號１
部分，面積一一九平方公尺，分歸被告乙○○取得；編號２部分
，面積四二七點六九平方公尺，分歸被告丙○○取得；編號３部
分，面積四一二點一九平方公尺，分歸被告戊○取得；編號４部
分，面積一一九平方公尺，分歸被告庚○取得；編號５部分，面
積五九二點七二平方公尺，分歸被告丁○○取得；編號６部分，
面積五九二點七一平方公尺，分歸被告己○○取得；編號７部分
，面積五九二點七二平方公尺，分歸原告取得。
兩造間應互相補償之金額如附表三所示。
訴訟費用由兩造按附表二之比例負擔。
    事實及理由
壹、原告主張：
  一、坐落彰化縣二水鄉○○段409、410、414及421等4 筆土地
      為兩造所共有，土地使用分區編定為住宅區，各筆土地之
      地目、面積、共有情形及各共有人之應有部分詳如附表一
      所示。兩造就該系爭土地並無不分割之協議，亦無因物之
      使用目的而不能分割之情事，屢經調解，無法達成分割協
      議，原告非不得請求裁判分割。徵之民法分割共有物制度
      之設計本在使共有物不因共有關係之存在而減少其經濟效
      用，換言之，若因應有部分極少之共有人即影響應有部分
      較大之共有人對共有土地之利用，恐非分割共有物立法之
      旨，為此依民法第823條規定，提起本訴。並聲明：如主
      文所示。
  二、原告主張附圖一分割方案之理由如下：
  （一）將兩造分割後之土地取直以利使用及建築，分割後依實
        際應有部分之權利，經鑑價後以現金相互找補。
  （二）兩造於系爭土地上均有建物，惟獨被告庚○於系爭土地
        上並無建物存在。今原告、被告丁○○及己○○同意讓
        被告庚○取得靠近員集路之土地，惟因被告庚○於隔壁
        鄰近地之住屋，其正面寬度亦僅為3.5 公尺，而其於本
        訴中，並無地上物，故原告僅同意其正面寬度3.5 公尺
        ，逾此部分對原告顯然不公平，原告、被告丁○○及己○○無法同意。
  （三）依附圖二之分割方案，會需要拆除建物還有補償問題，
        且附圖二之分割方案未考量應有部分之比例。如依照
        原告之方案，對當事人影響最小。
  三、本件既然是兩造同意由華聲企業發展鑑定顧問有限公司 (
      下稱華聲公司)來鑑定，故該公司之鑑定意見應屬可採。
      被告戊○等人不能夠以其他土地的位置或實際成交金額與
      本案來直接比擬。原告亦否認被告戊○等人所提其他土地
      拍賣資料形式上之真正，且被告戊○等人主張之價格既然
      是成交價只要雙方合意就可以，不能以個案成交價格來斷
      定系爭土地價格之高低。
貳、被告戊○、丙○○、乙○○、庚○方面：
  一、兩造就系爭4筆土地並無不分割之協議，亦無因物之使用
      目的而不能分割之情事，系爭4筆土地之共有人及應有部
      份均相同，使用分區均為住宅區，為提高系爭土地分割後
      之經濟價值，同意合併分割系爭土地。
  二、系爭土地上之現有建物，占有範圍大致上與各共有人之應
      有部分相當，其中被告乙○○雖登記之應有部分較少，但
      目前其房屋 (78年1月18日建築完成)後面土地也是被告乙○○在使用。依被告之方案，對面積不足的部分依價金補
      償。而被告乙○○部分如果面積有增加也願意補償不足坪
      數給共有人。
  三、原告提出之附圖一各共有人分割後之土地形狀不規則，且
      被告戊○所分配之編號(3)及被告丁○○所分配之編號(5)土
      地、被告己○○所分配之編號(6)土地之形狀如同沙漏，中
      間狹窄、曲折，兩端土地難以利用，於共有人全體均不利
      益。
  四、被告乙○○、丙○○、戊○、庚○共同提出分割方法如附
      圖二所示，各共有人分配之土地地形方正，均有連接員集
      路，又得與兩造另共有相鄰之彰化縣二水鄉○○段420 地
      號土地相連接，被告乙○○於所居住房屋後方即編號A土
      地南側種植果樹已有多年，仰賴該處之八堡圳為灌溉溝渠
      及排水。被告丙○○之房屋與其所受分配編號B位置及面
      積相當；被告戊○之房屋及果園所佔位置及面積亦如同編
      號C所示，與其使用現況相符；被告己○○、丁○○與原
      告甲○○之房屋均得以保存，不會產生拆除房屋之困擾，
      共有人均不致受有建築物遭拆除之損害。此外，附圖二所
      示分割方法，各共有人分配取得之土地皆屬地形方正，利
      於日後規劃，且可提高系爭土地之經濟效用，在客觀上對
      各共有人都有利之情形，自屬妥適。各共有人分割後之裏
      地利用上不受地形之限制與員集路路線地合併使用，實有
      利於全體共有人將來建築之規劃。被告丁○○、己○○、
      原告甲○○除可取得所受分配土地之所有權，並有金錢補
      償，以求公平，渠等為母子至親，將來如有合併使用，更
      能再度提高系爭土地之經濟價值及效用。
  五、
  （一）本件系爭土地雖由鈞院囑託華聲公司鑑定，認為員集路
        路線價為每坪32,000元，計畫道路路線價為每坪28,000
        元，員集路裏地價每坪26,000元，計畫道路裏地價每坪
        24,000元，製作差額分析表定補償金額云云。惟該計畫
        道路自規劃迄今已逾十數年，二水鄉並非工商業發達，
        該計畫道路旁邊為八堡圳，四周都是農田，難以期待計
        畫道路之徵收、闢建，計畫道路路線價遠不如員集路裏
        地價值！被告乙○○、丙○○、戊○、庚○均認為鑑價
        結果偏高，難以接受，況且該區段鮮有土地交易，有行
        無市。又系爭土地鄰近之二水鄉市區交易的平均單價是
        每坪1萬7千元，而系爭土地是在郊區，故被告認為鑑定
        每坪單價太高。每坪1萬7千元之成交價格是經過一拍、
        二拍流標以後最後的成交價格，比這個金額高一點的金
        額是沒有人要購買，華聲公司的鑑定標準是以買方所開
        出的價格為準，此為一個沒有成交而係推估的價格。
  （二）再且本件系爭土地現場被告乙○○之房屋與被告丙○○
        之房屋中間所留6台呎約180公分寬之通道，原係林天來
        （原告甲○○之夫、被告丁○○、己○○之父）之房份
        ，當初林天來堅持保留該通道，如今因分割必要，被告
        乙○○不得不受分配於該處，被告乙○○之房屋已建成
        ，該通道僅有6台呎約180公分寬，無單獨建築之可能，
        除日後房屋改建才得以合併利用，在此之前，並無甚利
        用機會，被告乙○○為成全共有人而不得已受讓該通道
        位置。
  （三）系爭土地為林家祖先所留遺產，林天來係被告乙○○之
        胞兄，手足之情甚篤，原告甲○○、被告丁○○、己○○繼承林天來之遺產，不應為區區分割方法爭執，影響
        親誼，況原告甲○○、被告丁○○、己○○之家境富裕
        ，職業收入穩定，補償金並非鉅額，但對於被告乙○○
        世代務農、收入微薄，清寒之家，補償金之籌措困難重
        重，因此請求減少被告乙○○之補償金額百分之50，被
        告乙○○應負擔之補償金額酌減為698,500元。原告甲○○之補償金酌減為430,088元，被告丁○○之補償金
        酌減為366,630元，被告己○○之補償金酌減為349,651
        元。其餘共有人之補償金額詳如附表四所示金錢互為補
        償，以符公平，節約訴訟資源。並聲明：（一）原告之
        訴駁回。（二）請求准予合併分割系爭土地，其分割方
        法為如附圖二所示。（三）被告乙○○、丙○○、戊○
        、庚○應依附表四所示金額，分別補償原告、被告己○○及丁○○。
參、被告己○○及丁○○方面：
    同意系爭土地合併分割，且同意原告之分割方案。又如果以
    後面積有減少，共有人間有找補時，希望用鑑定的方式。對
    鑑定報告之意見與原告相同，並聲明：同意原告之請求。
肆、得心證之理由：
  一、查系爭409、410、414及421等4筆土地為兩造所共有，均
      屬都巿計劃區內之住宅區，各筆土地之地目、面積、共有
      情形及各共有人之應有部分詳如附表一所示，兩造就該4
      筆土地並無不分割之協議，亦無因物之使用目的而不能分
      割之情事，屢經調解，無法達成分割協議等情，有原告提
      出之土地謄本、使用分區證明、彰化縣政府函、存證信函
      為證，且為被告所不爭執，堪信屬實。從而原告依民法第
      823 條規定，請求分割系爭4筆土地，於法有據，應予准
      許。又系爭4筆土地之共有人及應有部分均相同，且均屬
      都巿計劃區內之住宅區，系爭4筆土地均相連，原告請求
      合併分割，而被告亦均同意合併分割，從而原告請求將系
      爭4筆土地合併分割，為有理由，亦應准許。
  二、至分割方案，本院審酌(1)系爭土地4筆土地合併後，呈一
      長方型土地，地形完整，系爭414地號之東北邊直接面臨
      員集路，系爭409地號之西南邊為水溝，目前系爭4筆土地
      上有原告及被告戊○、丙○○、乙○○、己○○及丁○○
      等人之建物直接延員集路坐落其上，各人建物之詳細位置
      如附圖三即彰化縣田中地政事務所95年8月15日之複丈成
      果圖所示等情，業據本院會同彰化縣田中地政事務所測量
      員到場勘測屬實，並製有上開複丈成果圖及勘驗筆錄附卷
      可稽。(2)原告及被告己○○、丁○○3人之應有部分合計
      482604/ 720000；被告戊○、丙○○、乙○○、庚○4人
      之應有部分合計237396/720000，故贊成原告方案之共有
      人所持有之應有部分較多。(3)兩造所提出之分割方案，每
      位共有人分配之位置，在編排上，均屬相同，故能保全共
      有人建物之程度，差異不大，所不同者在於原告為配合應
      有部分分割，而使得原告及被告丙○○、戊○、丁○○、
      己○○等人分得之地形，均非方正。而被告之方案，共有
      人實際分得之面積與共有人之應有部分差距較大，惟每人
      分得之地形均較方正完整，有利於日後土地之利用。本院
      認為既然兩造之分割方案，均能使共有人之建物得以儘量
      保存，贊成原告方案之共有人所持有之應有部分較多，且
      原告所提出之分割方案經華聲公司鑑價結果，共有人間須
      互償補償之差價總額為1,285,711元，如採被告方案，共
      有人間須互償補償之差價總額為1,844,870元，此有鑑定
      報告附卷可稽，顯見採原告之方案，共有人間須互相補償
      之金額較少，故對共有人間較為公平。雖原告之方案，造
      成地形不完整，惟因每位共有人之分得之面積均在上百平
      方公尺以上，且在每位共有人分得之地形縱深甚長之情況
      下，共有人實際上不可能將建物從頭到尾蓋滿，故不妨礙
      日後土地之利用，此與分得面積狹小，地形又不佳情況下
      ，土地難以利用之情形不同。從而本院認被告之分割方案
      較原告之方案為適當，爰判決如主文第1項所示。
  三、又按法院裁判分割共有物，倘共有人中有不能按其應有部
      分受分配，或所受分配之不動產，其價格不相當時，法院
      非不得命以金錢為補償。查本件依附圖一分割結果，因兩
      造所分得土地其地形不一，其價位顯有差別，故各共有人
      分得之土地其實際價值，與其按應有部分就系爭土地之總
      價值所應分配之價值，尚有差距，自應依民法第824條第3
      項之規定，互為補償，始符公允。經本院囑華聲公司鑑定
      結果，兩造依附圖一所示方案為分割，其分割後實際分得
      之土地價值，相較於分割前應有部分價值，確有增減之情
      形，如須補償，其補償情形如附表三所示。被告戊○等人
      雖辯稱鑑定報告所鑑定每坪之單價太高，二水市區交易的
      平均單價是每坪1萬7千元等語，並提出拍賣明細表、地籍
      圖及土地所有權狀等影本為證，原告及被告己○○及丁○○則否認被告戊○等人所提出拍賣明細表之真正。按私文
      書應由舉證人證其真正。但他造於其真正無爭執者，不在
      此限，民事訴訟法第357條定有明文。查被告戊○等人提
      出之拍賣明細表既屬私人製作之表格，係屬私文書，對為
      原告所否認，則被告戊○等人就其此部分之真正，自應負
      舉證之責，惟被告戊○等人就上開拍賣明細表內容之真正
      並未另行舉證以實其說，則被告戊○等人主張二水市區交
      易的平均單價是每坪1萬7千元乙節，即不足採信。且本件
      退步言，縱認被告所提出之拍賣明細表內容為真正，惟查
      ，每筆土地之位置、地形、里鄰環境、交通狀況、公共設
      施、經濟效益均有所不同，再者，被告所提出之價格係經
      法院三次減價拍賣之價格，而一般法拍之不動產，因易有
      債權債務糾紛，故一般人承買意願較低，其價格自不能與
      正常巿場交易價格比擬，故本院認被告此部分抗辯尚不足
      採。爰宣告各共有人應互相補償之價格如附表三所示。
伍、訴訟費用負擔之依據：民事訴訟法第78條、第80條之1、第
    85條第1項但書。
中　　華　　民　　國　　96　　年　　1 　　月　　31　　日
                  民事第二庭    法　官　詹秀錦
以上正本係照原本作成。
如對判決上訴，應於判決送達後20日內向本院提出上訴狀（並請
按對造人數提出繕本或影本）。
中　　華　　民　　國　　96　　年　　2 　　月　　1 　　日
                      　　　    書記官　陳秀香
附表一
┌───┬────┬────┬────┬────┐
│共有人│409地號 │410地號 │414地號 │421地號 │
│      │地目田  │地目建  │地目道  │地目田  │
│      │(922.04 │(1403.97│(98.51平│(431.51 │
│      │平方公尺│平方公尺│方公尺) │平方公尺│
│      │)       │)       │        │)       │
│      │        │        │        │        │
├───┼────┼────┼────┼────┤
│乙○○│1/24    │10000   │10000   │10000   │
│      │        │/240000 │/240000 │/240000 │
├───┼────┼────┼────┼────┤
│庚○  │1/24    │10000   │10000   │10000   │
│      │        │/240000 │/240000 │/240000 │
├───┼────┼────┼────┼────┤
│戊○  │14783   │14783   │14783   │14783   │
│      │/120000 │/120000 │/120000 │/120000 │
├───┼────┼────┼────┼────┤
│丙○○│14783   │14783   │14783   │14783   │
│      │/120000 │/120000 │/120000 │/120000 │
├───┼────┼────┼────┼────┤
│丁○○│160868  │160868  │160868  │160868  │
│      │/720000 │/720000 │/720000 │/720000 │
├───┼────┼────┼────┼────┤
│己○○│160868  │160868  │160868  │160868  │
│      │/720000 │/720000 │/720000 │/720000 │
├───┼────┼────┼────┼────┤
│甲○○│160868  │160868  │160868  │160868  │
│      │/720000 │/720000 │/720000 │/720000 │
└───┴────┴────┴────┴────┘
 附表二
┌──┬─────┬─────┐
│編號│共有人姓名│應負擔之訴│
│    │          │訟費用比例│
├──┼─────┼─────┤
│１  │　乙○○  │1/24      │
├──┼─────┼─────┤
│２  │  庚○    │1/24      │
├──┼─────┼─────┤
│３  │  戊○    │14783     │
│    │          │/120000   │
├──┼─────┼─────┤
│４  │  丙○○  │14783     │
│    │          │/120000   │
├──┼─────┼─────┤
│５  │  丁○○  │160868    │
│    │          │/720000   │
├──┼─────┼─────┤
│６  │  己○○  │160868    │
│    │          │/720000   │
├──┼─────┼─────┤
│７  │  甲○○  │160868    │
│    │          │/720000   │
└──┴─────┴─────┘
